【裁判字號】    90,判,2000
【裁判日期】    901101
【裁判案由】    有關土地事務
【裁判全文】
最  高  行  政  法  院  判  決                    九十年度判字第二○○○號
    原      告  甲○○
    被      告  臺北縣政府
    代  表  人  蘇貞昌
右當事人間因有關土地事務事件，原告不服內政部中華民國八十九年一月十八日台八
九內訴字第八八○七八八五號再訴願決定，提起行政訴訟。本院判決如左：
    主  文
原告之訴駁回。
訴訟費用由原告負擔
    事  實
緣民國六十二年間，訴外人陳榮吉（起造人）經土地所有權人王明宗等人之同意，就
坐落臺北縣三峽鎮○○段四一三、四一四、四一五、四一七、三一○、及三一○－一
地號等六筆土地，向被告申請建造執照，經核發六二峽建字第二八一四號建造執照，
六十四年核發峽使字第一六二四號使用執照。原告所有坐落臺北縣三峽鎮○○段四一
三－八地號土地上建物，係向陳榮吉承買，其基地係自礁溪段四一三地號分割出。八
十一年間訴外人豐昌建設股份有限公司經土地所有權人王明宗等之同意，乃委託建築
師向被告申請建造執照，經審核後，發給八一峽建字第一九八九號建造執照，嗣完工
後，發給八三峽使字第七九○號使用執照。原告檢舉上開使用執照內之礁溪段四一三
地號土地之法定空地有重複使用之情形，被告乃以八十三年九月八日北府工使字第六
一二九號函撤銷原核發之八三峽使字第七九○號使用執照，並責由訴外人豐昌建設股
份有限公司重新檢討基地面積及檢附相關文件圖說，辦理變更設計。嗣訴外人依「建
築基地法定空地分割辦法」第四條規定，辦理使用執照之基地四一三地號法定分割手
續後，上開使用執照已無法定空地重複使用之情形，被告乃以八十六年七月十四日北
工建字第Ｘ－二一二二號函知訴外人並核發八六峽使字第九二三號使用執照。原告復
提出陳情請求撤銷上開使用執照，亦經被告以八十八年四月一日北工使字第Ｂ一○九
五一號函駁回其請求。原告不服，提起一再訴願，遞遭決定駁回，遂提起行政訴訟。
茲摘兩造訴辯意旨於次：
原告起訴意旨略謂：一、原告所有坐落臺北縣三峽鎮○○段四一三之八地號土地毗鄰
礁溪段四一三地號土地（八十三年併入同所四一○地號），係被告民國六十四年核發
六十四峽使字第一六二四號使用執照之法定空地，依建築法第十一條第三項規定，非
依規定不得分割、移轉、並不得重複使用，詎被告罔顧法令，置原告迭次陳情而不顧
，尤有甚者，明知原告與地主及建商因法定空地交換使用涉訟中，強行核給建商捌拾
陸峽使字第九二三號使用執照。二、本案有關土地事務事件，嗣經最高法院終局判決
不應准許法定空地交換使用，原告據以提起訴願、再訴願均遭駁回，原告法益蕩然無
存，訴願、再訴願決定機關認事用法，誠難謂持平。三、按中央法規標準法第七條所
指各機關依法定職權訂定之命令，依現行學者通說係指行政程序法第一百五十九條以
下所稱之「行政規則」而言，依該條第一項規定，自非直接對外發生法律規範效力之
一般抽象規定。是以，被告以內政部訂頒之行政命令，違法執意發給建商使用執照，
於本件系爭案已嚴重侵害原告權利，明顯已逾越法律授權之目的、內容及範圍（司法
院大法官議決釋字第三一三號解釋）。牴觸建築法規定，非屬行政機關職權之正當行
使，事理至明，無庸置疑。請判決撤銷一再訴願決定及原處分等語。
被告答辯意旨略謂：一、案查被告工務局六四峽使字第一六二四號使（六二峽建字第
二八一四號建照）基地為：三峻鎮○○段四一三、四一四、四一五、四一七、三一○
、三一○之一等六筆地號土地，因當時並無辦理執照套繪工作，以致基地部份有重複
使用，惟本案經內政部營建署八十五年九月九日（八五）營署建字第六○九四八號函
會議結論：「六四峽使字第一六二四號使用執照如期拆除基地內建物門牌三峽鎮○○
路○段二○七、二○九、二一一號等三戶房屋，該建築基地空地超過依法應保留法定
空地面積部份，依建築基地法定空地分割辦法第四條規定申請辦理分割，分割後之空
地，應得依法重新申請建築或與其鄰地合併建築予以配置建築物或作為法定空地使用
」。複查六四峽使字第一六二四號使用執照，法定空地業依上述結論辦妥法定空地分
割。二、查被告工務局八十三年九月八日八三北府工使字第六一二九號函知原起、承
、監造（八一峽建字第一九八九號建照）八三峽使字第七九○號使用執照，基地範圍
內之礁溪段四一三號土地，查有重複使用，應撤銷被告核發八三峽使字第七九○號使
用執照，並重新檢討基地面積及檢齊相關文件圖說，向被告建管課辦理變更設計，且
被告八十六年六月二十三日專案討論「本案依內政部營建署八十五年九月九日八五營
署建字第六○九四八號函會議結論及建築基地法定空地分割辦法辦妥六二峽建字第二
八一四號建照（六四峽使字第一六二四號使用執照）基地四一三地號法定空地分割手
續在案，八一峽建字第一九八九號建照已無法定空地重複使用事宜，被告准予備案「
且經被告八十六年七月十四日北工建字第Ｘ－二一二二號函知設計人李丙丁建築師事
務所同意備查且辦妥套繪更正註記。三、綜上所述，八一峽建字第一九八九號建照基
地既無法定空地重複套用事宜，被告依法核發八六峽使字第九二三號使用執照（八一
峽建字第一九八九號建照）。原告顯無理由，請判決駁回原告之訴等語。
    理  由
按「應留設之法定空地，非依規定不得分割、移轉，並不得重複使用；其分割辦法，
由內政部定之。」「建築工程完竣後，應由起造人會同承造人及監造人申請使用執照
。直轄市、縣（市）（局）主管建築機關應自接到申請之日起，十日內派員查驗完竣
。其主要構造、室內隔間及建築物主要設備等與設計圖樣相符者，發給使用執照，．
．．」建築法第十一條第二項及第七十條第一項定有明文。又「建築基地空地面積超
過依法應保留之法定空地面積者，其超過部分之分割，應以分割後能單獨建築使用或
已與其鄰地成立協議調整地形或合併建築使用者為限。」建築基地法定空地分割辦法
第四條著有規定。本件原告不服原處分、起訴主張如事實欄所列各節。查訴外人陳榮
吉（起造人）於六十二年間經土地所有權人王明宗等人之同意，就坐落臺北縣三峽鎮
○○段四一三、四一四、四一五、四一七、三一○、及三一○之一地號等六筆土地，
向被告申請建造執照，經核發六二峽建字第二八一四號建造執照，六十四年核發峽使
字第一六二四號使用執照。原告所有坐落臺北縣三峽鎮○○段四一三之八地號土地上
建物，係向陳榮吉承買，其基地係自礁溪段四一三地號分割出。嗣八十一年間訴外人
豐昌建設股份有限公司經土地所有權人王明宗等人之同意，委託建築師向被告申請建
造執照，經審核後，發給八一峽建字第一九八九號建造執照，完工後，發給八三峽使
字第七九○號使用執照。經原告檢舉上開使用執照內之礁溪段四一三地號土地之法定
空地有重複使用之情形，被告乃以八十三年九月八日北府工使字第六一二九號函撤銷
原核發之八三峽使字第七九○號使用執照，並責由訴外人豐昌建設股份有限公司重新
檢討基地面積及檢附相關文件圖說，辦理變更設計。嗣該公司提出變更設計之申請，
且依「建築基地法定空地分割辦法」第四條規定，辦理使用執照內之基地四一三地號
法定空地分割手續後，被告參酌營建署八十五年九月九日營署建字第六○九四八號函
會議結論意旨，認系爭基地四一三地號法定空地分割後，上開使用執照已無法定空地
重複使用之情形，乃重新核發訴外人豐昌建設股份有限公司八六峽使字第九二三號使
用執照。次查本案係層經內政部營建署邀集有關機關研商結果，作成上述營建署字第
六○九四八號函附會議結論：「按『建築基地法定空地分割辦法』第四條規定，建築
基地法定空地面積超過依法應保留之法定空地面積者，其超出部分之分割，應以分割
後能單獨建築使用或已與其鄰地成立協議調整地形或合併建築使用者為限。本案臺北
縣政府六四峽使字第一六二四號使用執照，如其拆除基地內建物門牌三峽鎮○○路○
段二○七、二○九、二一一號等三戶房屋，該建築基地空地超過依法應保留法定空地
面積部分，按前揭規定申請辦理分割，分割後之空地，應得依法重新申請建築或與其
鄰地合併建築予以配置建築物或做為法定空地使用。．．．」等情，而被告亦依申請
就系爭四一三地號重複使用之法定空地部分（四十三之三、之四、之五），發給八三
峽拆字第三九三號拆除執照，拆除地上之上述二○七號、二○九號、二一一號三戶房
屋。凡此有會議結論及拆除執照附原處分卷可稽。則本案經拆除重複使用部分土地上
之房屋，重新辦理分割，已無法定空地重複使用情事。原處分否准原告之陳情，一再
訴願決定遞予維持，核與首揭規定無違。又建築基地法定空地分割辦法係依建築法第
十一條第三項之授權訂定，核其規定，並未超越建築法之授權範圍，得予適用。原告
起訴意旨執以指摘原處分不當，求為撤銷，非有理由，應予駁回。
據上論結，本件原告之訴為無理由，爰依行政訴訟法施行法第二條、行政訴訟法第九
十八條第三項前段，判決如主文。
中    華    民    國      九十      年      十一      月      一        日
                    最 高 行 政 法 院  第 五 庭
                                審 判 長 法  官      廖  政  雄
                                         法  官      趙  永  康
                                         法  官      林  清  祥
                                         法  官      鍾  耀  光
                                         法  官      姜  仁  脩
右  正  本  證  明  與  原  本  無  異
                                         法院書記官  彭  秀  玲
中    華    民    國      九十      年      十一      月      一        日


司法院資訊處製作；財團法人民間司法改革基金會備份。
